【裁判字號】    90,判,1794
【裁判日期】    901005
【裁判案由】    發明專利申請
【裁判全文】
最  高  行  政  法  院  判  決                    九十年度判字第一七九四號
    原      告  美商．通用電機股份有限公司
    代  表  人  丁○○○○
    訴訟代理人  甲○○律師
                丙○○律師
                乙○○
    被      告  經濟部智慧財產局（承受原經濟部中央標準局業務）
    代  表  人  陳明邦
右當事人間因發明專利申請事件，原告不服行政院中華民國八十八年十二月十六日台
八十八訴字第四五四四九號再訴願決定，提起行政訴訟。本院判決如左︰
    主  文
原告之訴駁回。
訴訟費用由原告負擔。
    事  實
緣原告於八十五年八月二日以其「具熱老化穩定性之阻燃聚碳酸酯＼接枝共聚物摻合
物」係包含ａ芳族聚碳酸酯樹脂、ｂ橡膠改質接枝共聚物、ｃ乙烯芳烴－未飽和剛
性共聚物、ｄ磷酸酯及ｅ四氟乙烯聚合物之阻燃組成物，含有升高之橡膠含量及＼或
利用低分子量聚碳酸酯及或低分子量乙烯芳烴－乙烯剛性共聚物，在暴露於熱及濕
度下表現增強之懸臂樑式衝擊強度保持性，可用於製造在熱濕狀態下儲存及＼或運送
之顆粒，用於製造經模製之商業機器殼體等情，向被告申請發明專利。案經被告編為
第00000000號審查，不予專利。原告修正本案申請專利範圍，申經再審查結
果，仍不予專利，發給八十七年十二月二十二曰台專（捌）○一○四○字第一四六八
二五號專利再審查審定書。原告不服，提起訴願、再訴願，均遭駁回，遂提起本件行
政訴訟。茲摘敘兩造訴辯意旨如次：
原告起訴意旨略謂：一、再訴願決定機關所執之核駁理由，顯然不合理。茲一一說明
如下：(一)按發明之定義，在專利法第十九條雖有明定，但同為發明，其態樣各別，故
有所謂開創性發明、轉用發明、物品新用途發明、構成要件變更之發明、組合發明及
選擇發明等等之發明態樣名稱，就本案發明而言，本案發明相對於引證案之發明，乃
為典型的「選擇發明」。所謂「選擇發明」係指選擇已知「上位概念發明」之「下位
概念」而作成之發明而言。故「選擇發明」相對於「上位概念發明」，亦稱為「下位
概念發明」，而與「上位概念發明」成為各別不同的發明。依據被告現行專利審查基
準之說明：一般所謂選擇發明，皆常見於化學及材料技術領域之發明。就選擇發明所
選擇已知上位概念發明之下位概念之技術內容而言，已知發明並未有具體之揭示，且
其所選擇之技術內容無論為已知發明所未揭示之異質物或同質物，其說明書內所記載
達成的功效，即使在已知發明之文獻內有記載，只要其較已知發明者具有非顯而易知
之突出功效，此選擇發明即非能輕易完成者。本案所發明之阻燃組成物，就如本案說
明書所述，係用於製造在熱濕狀態下儲存及＼或運送的顆粒，然後用於製造經模製之
商業機器殼體，故本案之發明，即屬於上述專利審查基準所言之化學及材料技術領域
之發明；且本案選擇引證案所用之碳酸酯，係為引證案所未具體揭示之中分子量及低
分子量等二種聚碳酸酯的組合物；又該中分子量及低分子量聚酸酯皆為上位概念之「
聚碳酸酯」的下位概念之物，即引證案僅揭示「上位概念的聚碳酸酯」，而未揭示「
下位概念的中、低分子量聚碳酸酯及其組合」，故引證案未具體揭示本案發明之技術
內容，由此可見本案發明確為引證案的選擇發明。另外在功效方面，本案具有「在長
時間暴露於熱及濕度下對於衝擊強度有表現增強之保持性」的獨特功效，而此為引證
案中所未曾教導如何達成者，顯示本案較已知之引證案發明具有非顯而易知之突出功
效，完全符合被告現行專利審查基準之要求，故本案發明非為熟習該項引證案之技術
者所能輕易思及而完成者，並無違反專利法第二十條第二項之進步性規定。(二)再訴願
決定理由中引用訴願決定所稱：「本案與引證案確有相同之組成物，其組成物用量範
圍相重疊，引證案對聚碳酸酯之使用，並無分子量之限制，本案之中低分子量聚碳酸
酯其分子量範圍已屬常用商業化聚碳酸酯之分子量範圍，本案產品確可由引證案之成
分及組成分及組成濃度調配而得，即屬可由先前技藝試驗而得之產品」乙節，其說法
並不正確，茲說明於下：進步性之判斷，並非取決於組份（即聚碳酸酯）之可取得性
。進步性之判斷標準，應視熟悉此項技藝者是否可輕易地想到如何去改良先前技藝而
獲致本案。此所以專利法第二十條第二項規定進步性判斷為熟習該項技術者所能輕易
（思及）完成者。因此判斷本案發明有無進步性，應用本案申請時之先前技藝之教導
來加以判斷，而不應使用本案之教導來否定本案之進步性。因本案之教導乃本案發明
之技術內容，並不屬於先前技藝。本案組成物包含芳族聚酸酯樹脂、乙烯芳烴－未飽
和－二烯橡膠接枝共聚物、乙烯芳烴－未飽和剛性樹脂、磷酸酯及四氟乙烯聚合
物。其主要特徵在於該芳族聚碳酸酯樹脂係中等分子量聚碳酸酯與低分子量聚碳酸酯
的組合物，使得本案組成物在長時間暴露於熱及濕度下表現增強的懸臂樑式衝擊強度
的保持性。先前技藝並未揭示使用中等分子量聚碳酸酯與低分子量聚碳酸酯的組合物
，且先前技藝亦朱揭示具有在熱及濕度下表現增強的懸臂樑式衝擊強度之保持性的組
成物。因此，關於訴願決定所稱之「本案之中低分子量聚碳酸酯其分子量範圍已屬常
用商業化聚碳酸酯之分子量範圍，本案產品確可由引證案之成分及成濃度調配而得，
即屬可由先前技藝試驗而得之產品」之推論，係屬「後見之明」，應不足採。由此可
以確定引證案並沒有關於如本案使用中等分子量聚酸酯與低分子量聚碳酸酯的組合物
以製備具有本案預期效果之組成物的教導或建議，實不足以引證案來否定本案發明之
進步性。(三)關於再訴願決定採用訴願機關之再訴願答辯稱：「本案產品係用於製造經
模製之商業機器外殼，如電腦機殼之製造等，且該等機殼之已知商品在濕熱環境下使
用並無抗懸臂樑式衝擊強度不適之問題，再訴願人於超越實際環境溫度下，測得之抗
老化強度於日常實際使用環境中並未較已知商品具突出之功效」乙節，其說法亦不正
確，茲說明於下：本案之發明乃因發明人有見於熱塑性物品（如商業機器殼體）在極
度炎熱潮濕氣候（如東南亞）之運送或儲藏會使物品長期露於熱及潮濕氣候中，而導
致物品的脆化及損失衝擊性，為了克服上述缺點，乃著手去研究解決此問題，因而發
明一種具有「在長時間暴露於熱及濕度下對衝擊強度有經增強之保持性」之組成物（
見本案中文說明書第４頁第行至第５頁第７行）。然而，引證案之發明目的係揭示
具有經降低光澤、阻燃性及高衝擊性之熱塑性組成物（見其說明書第２頁第５至６行
）。換言之，引證案既未嘗想到有關長時間暴露於熱及濕度下具衝擊度保持性問題，
自沒有關於長時間暴露於熱及濕度下具有衝擊強度之保持性的教導或建議；因此，熟
悉此項引證案技藝之人士當然無法經由引證案之教導，以解決長時間暴露於熱及濕度
下損失衝擊強度之問題，亦即，熟悉此項引證案技藝之人士並無法經由引證案之教導
而獲得本案。(四)本案具有突出功效則可見於本案說明書中之實例。在此實例中之表１
（見本案中文說明書第頁），其中之２即揭示本案之獨特技術特徵（包含中分子量
雙酚Ａ聚碳酸酯與低分子量雙酚Ａ聚碳酸酯），而其中之Ａ，為比較例Ａ，即為先前
技術（只含中分子量雙酚Ａ聚碳酸酯）。由此表１上之數據可知，實例中之２在熱及
濕度老化測試期間保持高的懇臂樑式（lzod）衝擊強度，至於比較例Ａ之懸臂樑式衝
擊強度則隨著時間而顯著變差。引證案既未揭示亦無教導或建議本案之使用中分子量
碳酸酯與低分子量聚碳酸酯的組合物以改善衝擊強度之保持性的技術。當然亦不具有
如本案之此項突出功效，依據被告之現行專利審查基準之說明，只要本案較已知發明
者（即引證案）具有非顯而易知之突出功效，此選擇發明（即本案）即非能輕易完成
，顯見本案發明並無違反專利法第二十條第二項規定。二、綜上所陳，可知本案並未
違反專利法第二十條第二項之規定，被告依法應審定本案准予專利才是正辨。今被告
反而論定本案發明違反專利法第二十條第二項規定，一再訴願機關復又違法維持原處
分，顯見再訴願決定、訴願決定及原處分均違法，祈請鈞院睿智明察，判決將之一併
撤銷等語。
被告答辯意旨略謂：一、本案所請為一種阻燃性熱塑性組成物，其技術內容如八十七
年六月一日修正之申請專利範圍第１項所界定。惟本案技術已見於歐洲專利EP635547
（以下簡稱引證案）：引證案揭示一種阻燃性熱塑性組成物，包含：Ａ：聚碳酸酯（
相當於本案申請專利範圍第１項之成分ａ）。Ｂ、ＡＢＳ樹脂（相當於本案申請專利
範圍第１項之成分ｂ）。Ｃ、苯乙烯一丙烯共聚物，見引證案說明書第七頁第行
，相當於本案申請專利範圍第１項之成分ｃ。Ｄ、磷酸酯，見引證案說明書實施例，
相當於本案申請專利範圍第１項之成分ｄ。Ｅ、四氟乙烯聚合物，見引證案說明書實
施例，相當於本案申請專利範圍第１項之成分ｅ。本案申請專利範圍第１項所界定之
組成物已屬公知，有關聚碳酸酯分子量之部分，在此引證案說明書第２頁－行對
所適用之聚碳酸酯，並無分子量之限制，同時其所認為最適合之聚碳酸酯種類與本案
實施例所用者一致，均為雙酚Ａ型聚碳酸酯。由以上分析比較可知本案係屬運用申請
前既有之技術與知識，而為熟悉此項技術人士所易於完成者，本案違反專利法第二十
條第二項之事實至明。二、原告提出「選擇發明」的概念，惟在本案之審查階段中，
原告之申復書、再審查理由書中，從未表達或暗示本案為引證案的選擇發明。如果原
告有意表示本案為引證案之選擇發明，且本案之功效優於引證案，在本案申請之初，
即應將引證案列於本案說明書中之先前技藝部分來說明，並在實施例中比較本案與引
證案間的效果。不過，原告並非如此作為，在本案說明書中，完全沒有記載引證案之
先前技術，引證案與本案之申請人俱為原告，原告在申請本案時，早已知曉引證案的
存在，原告未將引證案技術記載於說明書中，顯然不預備本案要做引證案的選擇發明
，又引證案與本案在組成物的成分上一致，詳細比對如前所述，與本案技術如此之接
近，原告或有引證案會影響本案准駁顧慮。被告經過檢索，獲知引證案的存在，並詳
加比對，同時請原告提出申復，俟原告充份申復後，才做最後審定。有關原告提及「
進步性的判斷，並非取決於組份（即聚碳酸酯）之可取得性．．．」乙節，熟悉聚合
物技術之人士均知聚合物組成物之性質係由其成分來決定，相同成分的組成物，其性
質豈有不同之理。原告所稱所謂中低分子量聚碳酸酯即為一般商業化生產販賣之聚碳
酸酯，此由本案與引證案均使用雙酚Ａ聚碳酸酯可以得證。綜上所述，原處分並無違
法，敬請駁回原告之訴等語。
    理  由
按稱發明者，謂利用自然法則之技術思想之高度創作，為專利法第十九條所規定。同
法第二十條第二項復規定，發明係運用申請前既有之技術或知識，而為熟習該項技術
者所能輕易完成時，雖無同條第一項所列情事，仍不得申請取得發明專利。本件被告
以歐洲ＥＰ六三五五四七號專利案（以下稱引證案）所揭示阻燃熱塑性組成物之分成
包含聚碳酸酯樹脂（相當於本案申請專利範圍第一項之成分ａ）、ＡＢＳ心樹脂（相
當於本案申請專利範圍第一項之成分ｂ）、苯乙烯－丙烯共聚物（相當於本案申請
專利範圍第一項之成分ｃ）、磷酸酯（相當於本案申請專利範圍第一項之成分ｄ）、
四氟乙烯聚合物（相當於本案申請專利範圍第一項之成分ｅ），本案申請專利範圍第
一項所界定之組成物已屬公知。有關聚碳酸酯分子量之部分，引證案說明書第二頁第
五十行至第五十八行對所適用之聚碳酸酯，並無分子量之限制，所認最適合之聚碳酸
酯種類與本案實施例所用者一致，均為雙酚Ａ型聚碳酸酯。依專利法第二十條第二項
規定，本案應不予專利。原告不服，循序提起行政訴訟，主張本案包含中等分子量雙
酚Ａ聚碳酸酯與低分子量雙酚Ａ聚碳酸酯之組合物以改善衝擊強度之保持性之技術特
徵未為引證案所揭示，或任何先前技藝作如此之指示或建議，本案具進步性，得申請
取得發明專利云云，但查本案與引證案確有相同之組成物，其組成物用量範圍亦相重
疊，引證案對聚碳酸酯之使用，並無分子量之限制，本案之中低分子量聚碳酸酯其分
子量範圍已屬常用商業化聚碳酸酯之分子量範圍，本案產品確可由引證案之成分及組
成濃度調配試驗而得，即屬可由先前技藝試驗而得之產品，並不具突出之技術特徵，
難謂具增進之功效。又本案產品係用於製造經模製之商業機器外殼，如電腦機殼之製
造等，且該等機殼之已知商品在濕熱環境下使用並無抗懸臂樑式衝擊強度不適之問題
，原告於超越實際環境溫度下，測得之抗老化強度於日常實際使用環境中並未較已知
商品具突出之功效，商業機器外殼在已知之使用環境即已具有必須之抗懸臂樑式衝擊
強度，本案並未具增進之功效，此有國立中山大學化學系八十八年五月二十五日中化
系專字第○○七號專利申請訴願案審查意見及八十八年九月二十七日中化專字第
十一號專利發明再訴願案答辯審查意見附訴願卷足憑。查該大學化學系乃國內有關化
學學術研究之權威機構，其審查意見分析詳盡，見解客觀，應堪採據。茲原告復起訴
如事實欄所載之主張，惟查本案之審查階段中，原告之申復書，再審查理由書中，從
未表示本案為引證案之選擇發明，苟原告有意表示本案為引證案之選擇發明，且本案
之功效優於引證案，則在本案申請之初，即應將引證案列於本案說明書中之先前技藝
部分來說明，並在實施例中比較本案與引證案間之效果。但原告在本案說明書中，完
全未記載引證案之先前技術，顯見其並不預備本案要做引證案之選擇發明。原告固另
訴稱進步性之判斷，並非取決於組份（即聚碳酸酯）之可取得性．．．云云。然熟悉
聚合物技術者均知聚合物組成物之性質係由成分來決定，相同成分之組成物，其性質
當無不同之理。至原告所謂中低分子量聚碳酸酯即為一般商業化生產販賣之聚碳酸酯
，此由本案與引證案均使用雙酚Ａ聚碳酸酯可以得證。查下位概念之發明必須具有較
已知發明非顯而易知之突出功效，性質或用途方具有專利價值，本專利申請人製造之
產品係用於製造經模製之商業機器外殼。如電腦機殼之製造等，該等機殼之已知商品
在濕熱環境下使用並無抗懸臂樑式衝擊強度不適之問題。原告於超越實際環境溫度下
，測得之抗老化強度於日常實際使用環境中並無較已知商品突出之功效，商業機器外
殼在已知之使用環境已具有必須之抗懸臂樑式衝擊強度，原告製造之產品並不具備較
上位概念專利更實際之用途。被告所為不予專利之處分，並無違誤。一再訴願決定，
遞予維持，亦無不合。原告起訴論旨，難謂有理，應予駁回。
據上論結，本件原告之訴為無理由，爰依行政訴訟法施行法第二條、行政訴訟法第九
十八條第三項前段，判決如主文。
中    華    民    國      九十      年      十        月      五        日
                    最 高 行 政 法 院  第 三 庭
                                審 判 長 法  官      曾  隆  興
                                         法  官      趙  永  康
                                         法  官      徐  樹  海
                                         法  官      鄭  淑  貞
                                         法  官      林  家  惠
右  正  本  證  明  與  原  本  無  異
                                         法院書記官  陳  盛  信
中    華    民    國      九十      年      十        月      五        日


司法院資訊處製作；財團法人民間司法改革基金會備份。
